【裁判字號】    99,交聲,1353
【裁判日期】    991005
【裁判案由】    聲明異議
【裁判全文】
臺灣高雄地方法院交通事件裁定        99年度交聲字第1353號
原處分機關  高雄市政府交通局
異  議  人  甲○○
上列異議人因違反道路交通管理處罰條例案件，對於高雄市政府
交通局民國99年5 月10日所為之裁決（高市交裁字第裁32-B0000
0000號），聲明異議，本院裁定如下：
    主  文
原處分撤銷。
甲○○汽車駕駛人，駕駛汽車經測試檢定酒精濃度超過規定標準
，應吊扣普通重型機車駕駛執照拾貳個月及接受道路交通安全講
習。
    理  由
一、原處分意旨略以：異議人即受處分人甲○○（下稱異議人）
    於民國97年1 月5 日下午2 時50分許，騎乘車號ONU-222 號
    重型機車，行經高雄市○○區○○路與五甲路口以北100 公
    尺處，經警查獲異議人酒後駕車肇事，經測試其酒測值為呼
    氣所含酒精濃度每公升0.72毫克，而有「汽車駕駛人酒精濃
    度超過規定標準（每公升0.25至0.4 毫克）」之違規，爰依
    道路交通管理處罰條例第35條第1 項第1 款、第24條第1 項
    第2 款規定，裁處罰鍰新臺幣( 下同)45 ,000元，吊扣駕駛
    執照12個月，並應參加道路交通安全講習等語。
二、異議意旨略以：異議人酒後騎乘重型機車之違規行為，已遭
    臺灣高雄地方法院檢察署檢察官以97年度偵字第1839號予以
    緩起訴處分，命其應向國庫繳納罰金5 萬元，異議人並已向
    國庫繳納罰金5 萬元，基於一事不二罰原則，懇請撤銷原處
    分等語。
三、查本件異議人酒後駕車之違規行為單一，而罰鍰、吊扣駕駛
    執照及施以道路交通安全講習等法律效果（處罰效果）與違
    規行為之存否俱無從分離，且聲明異議係由法院審查受處分
    人所涉之違規事實是否成立，及原處分所適用之法條是否正
    確、裁罰是否適當，是為貫徹司法審查作用，並避免法院嗣
    認定駕駛人並無交通違規行為，惟駕駛人卻已遭原處分機關
    裁處罰鍰、吊扣駕駛執照及施以道路交通安全講習等確定之
    不合理現象，本院自應就罰鍰、吊扣駕駛執照及施以道路交
    通安全講習等法律效果予以審理，且於對原處分失當時，應
    自為處分，並就罰鍰、吊照及安全講習等處罰效果，宜為一
    併重新諭知（臺灣高等法院所屬法院98年法律座談會刑事類
    提案第23號研討結果意旨參照），合先指明。
四、按汽車駕駛人，駕駛汽車經測試檢定，酒精濃度超過規定標
    準者，處15,000元以上60,000元以下罰鍰，並當場移置保管
    其車輛及吊扣其駕駛執照1 年；汽車駕駛人，有第35條第1
    項規定之情形，應接受道路交通安全講習，道路交通管理處
    罰條例第35條第1 項第1 款、第24條第1 項第2 款固分別定
    有明文。惟按一行為同時觸犯刑事法律及違反行政法上義務
    規定者，依刑事法律處罰之。但其行為應處以其他種類行政
    罰或得沒入之物而未經法院宣告沒收者，亦得裁處之。前項
    行為如經不起訴處分或為無罪、免訴、不受理、不付審理之
    裁判確定者，得依違反行政法上之義務規定裁處之，行政罰
    法第26條規定甚明。其立法意旨在於，刑罰與行政罰同屬對
    不法行為之制裁，而刑罰之懲罰作用較強，故一行為同時觸
    犯刑事法律及違反行政法上義務規定時，依刑事法律處罰，
    即足資警惕，實無為一事二罰再處行政罰之必要，且刑事法
    律處罰，由法院依法定程序為之，較符合正當法律程序，應
    予優先適用。準此，如刑事法律處罰與行政處罰之處罰目的
    、方式均相同，而依刑事法律處罰，即足資警惕時，即無再
    為行政處罰之必要。但罰鍰以外之沒入或其他種類行政罰，
    因兼具維護公共秩序之作用，為達行政目的，行政機關仍得
    併與裁處。
五、經查，異議人於97年1 月5 日下午2 時50分許，騎乘車號ON
    U-222 號重型機車，行經高雄市○○區○○路與五甲路口以
    北100 公尺處，因酒後駕車肇事，經警對異議人實施呼氣酒
    精濃度測試，測得其呼氣酒精濃度達每公升0.72毫克，而予
    以舉發，並由原處分機關即高雄市政府交通局( 下稱原處分
    機關) 於99年5 月10日以異議人違反道路交通管理處罰條例
    第35條第1 項第1 款規定為由，裁處罰鍰45,000元，吊扣駕
    駛執照12個月，並應參加道路交通安全講習等情，有原處分
    機關99年5 月10日高市交裁字第裁32-B00000000號違反道路
    交通管理事件裁決書、高雄市政府警察局舉發違反道路交通
    管理事件通知單、臺灣高雄地方法院檢察署檢察官97年度偵
    字第1839號緩起訴處分書各1 份在卷可稽，是異議人於上開
    時、地確有汽車駕駛人，駕駛汽車經測試檢定酒精濃度超過
    規定標準之違規事實，應堪認定。茲就原處分所為裁罰是否
    適法妥當，分別論述如下：
  (一)罰鍰部分：
  1.按刑事訴訟法第253 條之1 所指之緩起訴處分，其中檢察官
    命被告為金錢給付部分，得為民事強制執行名義，受處分人
    因上開緩起訴處分而剝奪其財產權，且前揭金錢給付義務亦
    具有強制性、懲罰性，雖不若易科罰金係以支付金錢作為自
    由刑之替代，惟經由緩起訴處分條件之履行使其免於遭檢察
    官發動起訴程序，仍具有替代刑罰之效果，廣義而言，應屬
    前揭所稱之「實質刑事法律處罰」，而有行政罰法第26條第
    1 項「一事不二罰」規定之適用。又「緩起訴」處分之最終
    雖使被告免於刑事訴追之效果，與「不起訴」處分之效果相
    同，然觀諸刑事訴訟法第253 條之1 第1 項係91年2 月8 日
    增訂，行政罰法係94年2 月5 日公布，而制定在後的行政罰
    法第26條第2 項僅臚列「不起訴處分或無罪、免訴、不受理
    、不付審理之裁判確定者」，並未將「緩起訴處分」納入。
    又緩起訴處分既非不能證明行為人之犯罪事實，且造成行為
    人財產減少或義務增加，已產生實質刑罰之效果，自與上開
    行政罰法第26條第2 項列舉之不起訴處分等情形迥然有別，
    仍無從遽為比擬而為相同之處置。準此以言，制定在後之行
    政罰法第26條第2 項既未將緩起訴處分列舉其中，本於保障
    人民基本權及「法律明示其一排除其他」之法理暨前揭說明
    ，自不能將條文中「不起訴處分」之範圍，擴及於性質並不
    相同之「緩起訴處分」。
  2.另按於94年12月28日修正公布，並自95年7 月1 日施行之道
    路交通管理處罰條例第35條第8 項規定；「……前項（指有
    酒精濃度超過規定標準而駕駛車輛等情形）汽車駕駛人，經
    裁判確定處以罰金低於本條例第92條第3 項所訂最低罰鍰基
    準規定者，應依本條例裁決繳納不足最低罰鍰之部分」，上
    開道路交通管理處罰條例第35條第8 項之規定，核屬行政罰
    法第26條第1 項之特別規定。又按道路交通管理處罰條例第
    35條第8 項所規定之罰金，解釋上自應包括依檢察官處分命
    令，而向公益團體繳納捐款在內，受處分人既依檢察官緩起
    訴處分命令，向公益團體繳納捐款，即係履行檢察官之緩起
    訴處分命令，與受刑事處罰無異，且在「刑事優先」及「一
    事不二罰」之原則下，自不應再受行政裁罰，否則即有違一
    事不二罰原則。（臺灣高等法院暨所屬法院97年法律座談會
    刑事類提案第39號研討結果意旨參照）。
  3.經查，本件異議人因上開酒後駕車之行為，涉犯刑法第185
    之3 之公共危險罪，經臺灣高雄地方法院檢察署檢察官以97
    年度偵字第1839號為緩起訴處分，緩起訴期間為1 年，異議
    人應自緩起訴處分確定之日起3 個月內，向國庫支付5 萬元
    ，上開緩起訴處分於97年3 月25日確定，且異議人已於97年
    6 月20日繳付5 萬元予國庫，緩起訴期間於98年3 月24日屆
    滿；惟原處分機關就前開同一酒後駕車行為，仍於99年5 月
    10 日 對異議人裁處罰鍰45,000元等情，有臺灣高等法院被
    告前案紀錄表、臺灣高雄地方法院檢察署97年度偵字第1839
    號緩起訴處分書、本院公務電話紀錄各1 份及原處分機關99
    年5 月10日高市交裁字第裁32-B00000000號違反道路交通管
    理事件裁決書1 紙附卷可憑。
  4.綜上，本件異議人雖於裁決書上所載時、地酒後騎乘重型機
    車，而有違反道路交通管理處罰條例第35條第1 項第1 款規
    定之違規行為，惟異議人上開酒後駕車之行為，係屬同時觸
    犯刑事法律及違反行政法上義務規定之行為，且前經緩起訴
    處分確定，緩起訴期間並已屆滿，異議人確定不會再受刑事
    訴追及處罰。又本件異議人違規日期在97年1 月5 日，在道
    路交通管理處罰條例第35條第8 項規定修正生效後，而異議
    人前已向國庫支付5 萬元，已產生實質刑罰之效果，則異議
    人所支付之緩起訴處分金5 萬元，既已超過異議人因交通違
    規應繳納之罰鍰45,000元，揆諸上開行政罰法第26條、道路
    交通管理處罰條例第35條第8 項規定與前揭說明，原處分機
    關自不得再對異議人科處罰鍰，是原處分機關再對異議人裁
    處罰鍰45,000元，自有未洽。
  (二)吊扣駕駛執照部分：
    經查，本件異議人於違規時持有普通重型機車駕駛執照，有
    證號查詢機車駕駛人資料表及本院公務電話紀錄各1 紙在卷
    可憑，而其違規時所駕駛者亦係普通重型機車乙節，有前開
    舉發單及裁決書各1 紙在卷可憑，揆諸前揭說明，即應依道
    路交通管理處罰條例第35 條 第1 項第1 款規定，予以吊扣
    異議人之普通重型機車駕駛執照，查原處分主文欄雖明載「
    …吊扣駕駛執照12個月…」等語，惟漏未載明吊扣之駕駛執
    照種類名稱，自與「違反道路交通管理事件統一裁罰基準及
    處理細則」第43條第2 項第3 款「違反道路交通管理事件裁
    決書處罰主文欄，應依基準表記明處罰種類，並『記明應受
    吊扣駕駛執照之名稱』之規定相違，是其主文欄此部分之記
    載未臻明確，於法容有未洽。
  (三)道路交通安全講習部分：
    道路交通安全講習為罰鍰以外之其他種類之行政罰，兼具維
    護公共秩序之作用，為達行政目的，衡諸行政罰法第26條第
    1 項但書規定及前揭第四點說明，原處分機關仍得予以裁處
    ，並未違反「一事不二罰」規定，就此部分之裁處並無違誤
    ，附予敘明。
六、綜上所述，原處分機關對異議人裁處應接受道路交通安全講
    習部分，固依法有據。然原處分機關對異議人科處罰鍰45,0
    00元及吊扣駕駛執照部分，既有上述未洽之處，則異議人本
    件聲明異議，為有理由，自應由本院將原處分予以撤銷，並
    依道路交通管理處罰條例第35條第1 項第1 款、第8 項、第
    24條第1 項第2 款，自為裁定如主文第2 項所示，以資適法
據上論斷，應依道路交通案件處理辦法第20條前段，道路交通管
理處罰條例第35條第1 項第1 款、第8 項、第24條第1 項第2 款
，裁定如主文。
中    華    民    國    99    年    10    月    5    日
                  交通法庭  法  官  謝琬萍
上正本證明與原本無誤。
如不服本裁定，應於收受送達後5 日內向本院提出抗告狀。
中    華    民    國    99    年    10    月    5    日
                            書記官  董明惠

司法院資訊處製作；財團法人民間司法改革基金會備份。
